臺灣士林地方法院民事判決　　　　　　 96年度重訴字第187號
原　　　告　丙○○
訴訟代理人　任秀妍律師
複代理人　　張秀菊律師
被　　　告　戊○○
　　　　　　　　　　　　號12.
訴訟代理人　邱雅文律師
複代理人　　林雅君律師
上列當事人間返還價金事件，本院於民國96年11月30日言詞辯論
終結，判決如下：
    主  文
被告應給原告新臺幣肆佰壹拾萬元，及自民國九十六年七月二十
一日起至清償日止，按週年利率百分之五計算之利息。
原告其餘之訴駁回。
訴訟費用由被告負擔二分之一，餘由原告負擔。
本判決第一項於原告以新台幣壹佰拾柒萬元供擔保後，得假執
行；但被告如以新台幣肆佰壹拾萬元供擔保，得免為或撤銷假執
行。
原告其餘假執行之聲請駁回。
    事  實  及  理  由
一、原告起訴主張略以：
  (一)原告前於民國96年4 月間，經永慶房屋股份有限公司（下稱
    永慶房屋公司）成功康寧直營店介紹，向被告購買其所有坐
    落台北市○○路○ 段450 巷21弄3 號12樓之建物乙戶（含土
    地持分即台北市○○區○○段8 小段26地號及公設部分），
    雙方於96年4 月28日簽訂買賣契約，約定總價金為新台幣（
    以下同）2,900 萬元，原告並依約給付第1 期及第2 期價金
    共845 萬元，均匯入永慶房屋公司指定之履約保證人兆豐國
    際商業銀行股份有限公司文山分行之指定帳戶。
  (二)原告之妻黃淑芬因受癌症影響，體質較弱，極為怕受風寒，
    頸部睡眠時須長期佩戴護具，故原告夫妻在與永慶房屋公司
    接洽之初，曾明確告知經辦人員乙○○，表明不願居住於頂
    樓房屋，並請該仲介人員注意不要介紹頂樓之物件。依照永
    慶房屋公司提示之資料及口頭告知，上述買賣標的該棟大樓
    為14層，被告所有之建物為第12及第13層之樓中樓，而仲介
    人員亦不曾告知原告謂該戶是頂樓，詎原告於簽約給付2 期
    價款後再去標的現場始由被告父母告知該戶事實上為頂樓。
    仲介人員明知上開事實，竟刻意隱瞞此事實，每次原告欲至
    現場看屋時，僅容許原告在屋內略為觀察，且刻意阻撓原告
    到樓梯間往上察看。原告原想在簽約前再多了解屋況，仲介
    皆藉詞推託，只一味催促原告儘速簽約，使原告在不明就裡
    之情況下，誤認該不動產買賣標的之上另有1 層14樓。本件
    買賣既有前述因仲介公司欺瞞造成之意思表示瑕疵，且仲介
    人員係被告之代理人，效力及於本人，原告自有權依民法第
    92條撤銷購買之意思表示並主張契約自始因意思表示未合致
    而不生效，或因撤銷意思表示、解除而失效。又即或永慶房
    屋公司主張其無詐欺之行為，因原告誤認系爭不動產非屬頂
    樓而購買，因不符合原告購買自住之本旨，原告亦得依民法
    第88條規定主張意思表示錯誤而撤銷買賣。原告撤銷買賣之
    意思表示後，原契約自始無效，被告受領原告給付之價金即
    屬無法律上之原因，應按不當得利之法則返還原告已付價金
    845 萬元。若認契約有效，經雙方合意解除，依民法第259
    條規定，雙方互負回復原狀之義務，被告亦應返還價金並加
    計法定利息。如認原告主張無理由，然兩造約定之違約金亦
    過高，請求酌減至買賣價金百分之10以內等語。並聲明：1.
    被告應給付原告845 萬元，及自起訴狀繕本送達翌日起至給
    付日止，按週年利率百分之5 計算之利息。2.願供擔保，請
    准宣告假執行。
二、被告則抗辯略以：
  (一)緣被告所有坐落於台北市○○路○段450 巷21弄3 號12樓之
    土地及建物，因被告擬到國外就業舉家外遷，故委託永慶房
    屋公司出售系爭土地及建物，經永慶房屋公司仲介，原告多
    次看屋後，於了解本件土地及建物之實際狀況，雙方便洽談
    買賣價金，雙方並簽訂買賣契約書。
  (二)詎料，原告給付第1 期、第2 期買賣價金845 萬元後，竟來
    函表示：「因系爭建物位於頂樓，永慶房屋未據實告知」等
    語。拒不履行給付第3 期買賣價款，被告於96年6 月12日以
    內湖康寧郵局第132 號存證信函發函催告原告應履行買賣契
    約，惟原告並未按買賣契約履行給付第3 期款，被告遂於96
    年6 月15日以內湖康寧郵局第139 號存證信函解除本件買賣
    契約，故本件買賣契約因原告未依約給付第3 期款，經被告
    催告後原告仍未履行，被告解除本件買賣契約，並沒收原告
    已給付之買賣價金。倘鈞院認被告96年6 月15日解除買賣契
    約不合法，被告以答辯(一)狀繕本送達為解除買賣契約之意思
    表示。
  (三)原告確實於簽約前即已明知系爭土地及建物位於頂樓之情形
    ：原告於簽約前曾數次至系爭建物觀看，每次均由永慶房屋
    經辦人員乙○○、丁○○及甲○○陪同，而證人3 人已到庭
    證稱明確告知原告系爭建物位於頂樓，而原告亦清楚知悉系
    爭建物位於頂樓。
  (四)系爭買賣標的物位於頂樓，依據一般社會經驗，建物是否位
    於頂樓，一目瞭然，且頂樓視野景觀較優，價格高於一般市
    場行情，眾所皆知。且被告及永慶房屋也是依據地政事務務
    所核發之公示資料作系爭建物之使用狀況說明，並無隱匿之
    情況，故原告於簽約前早已瞭解本件買賣標的之現狀，對系
    爭標的位於頂樓知之甚明，此部分業經永慶房屋經辦人員即
    證人乙○○、甲○○及丁○○證述在卷。此部分既為原告所
    知且為原告所接受，當無物之瑕疵責任或違約責任可言。
  (五)本件原告因可歸責於自己之事由，拒絕給付完稅款項等，並
    進而提起返還價金訴訟，顯已違反系爭房屋買賣契約第5 條
    第1 項、第13條第1 項、第2 項之約定。是原告違約在先，
    未如期交付第三期款及後續事宜，原告自不得請求返還價金
    或主張解除系爭買賣契約，亦即原告無解除系爭買賣契約之
    權利。本件被告依據買賣契約書沒收原告已交付之價金，該
    部分屬損害賠償額預定之性質，故原告請求被告返還價金，
    顯屬無據。並聲明：1.原告之訴駁回。2.如受不利判決，被
    告願供擔保，請准免為假執行。
三、原告主張其於96年4 月間，經永慶房屋公司成功康寧直營店
    介紹，向被告購買其所有坐落台北市○○路○ 段450 巷21弄
    3 號12樓之建物（包含12樓及13樓，下稱系爭建物）乙戶（
    含土地持分即台北市○○區○○段8 小段26地號及公設部分
    ，下合稱系爭不動產），雙方於96年4 月28日簽訂買賣契約
    ，約定總價金為2,900 萬元，原告並依約給付第1 期及第2
    期價金共845 萬元，均匯入永慶房屋公司指定之履約保證人
    兆豐國際商業銀行股份有限公司文山分行之指定帳戶之事實
    ，已據其提出與所述相符之不動產買賣契約書為證，且為被
    告所不爭執，原告此部分之主張為可採信。
四、本件爭執者在於原告是否不知系爭建物實際上為頂樓？其購
    買之意思表示是否受詐欺或有錯誤而得撤銷？茲論述如下：
  (一)按當事人主張其意思表示係因被詐欺或脅迫而為之者，應就
    其被詐欺或被脅迫之事實，負舉證之責任，此有最高法院21
    年上字第2012號判例要旨可資參照，從而主張被詐欺而為意
    思表示之當事人，應就此項事實負舉證之責任。又民事訴訟
    如係由原告主張權利者，應先由原告負舉證之責，若原告先
    不能舉證，以證實自己主張之事實為真實，則被告就其抗辯
    事實即令不能舉證，或其所舉證據尚有疵累，亦應駁回原告
    之請求，亦有最高法院17年上字第917 號判例可稽。本件原
    告主張誤認本件系爭建物非屬頂樓而購買，不符合原告購買
    自住之本旨，原告陷於錯誤或係受詐欺而與被告締約，既為
    被告所否認，依上揭舉證責任之分配，自應由原告就被詐欺
    或錯誤之事實負舉證之責。原告主張系爭建物所在之大樓為
    14層，被告所有之建物為第12及第13層之樓中樓，而仲介人
    員亦不曾告知原告謂該戶是頂樓，詎原告於簽約給付2 期價
    款後再去標的現場始由被告父母告知該戶事實上為頂樓，原
    告事後得知，系爭大樓為品字型建築，每層有3 戶，均為樓
    中樓，但其中2 戶是1~2 樓，3~4 樓，5~6 樓，……13~14
    樓等各成1 個單位，但另一戶（原告所購買者屬之）則是2~
    3 樓，4~5 樓，……12~13 樓等各成1 個單位，全棟樓為14
    層，致原告購買時誤認為既有14層樓，則12~13 樓之上應尚
    有14樓，未能發現原來12~13 樓此戶已是頂樓，固據提出不
    動產買賣契約書、產權調查表為證（見本院卷第11、42頁）
    。惟被告則稱被告及永慶房屋也是依據地政事務務所核發之
    公示資料作系爭建物之使用狀況說明，並無隱匿之情況。經
    查：
  1.證人即本件之仲介人員乙○○於96年9 月28日到庭證稱：「
    （問：當時原告有無問你系爭建物是否為頂樓？）沒有；（
    問：原告有無跟你說不要頂樓？）沒有；（問：是否有告知
    原告系爭房屋是頂樓？何時告知？）我有告知。我們不是在
    店裡講的，選完電腦物件，去現場看完下樓時，原告在社區
    中庭有問是哪一間，我當場就有指頂樓給他看；（問：原告
    的反應為何？）沒有什麼反應，我們就回去店裡；（問：原
    告當時有無提到說不買頂樓的房子？）沒有；（問：原告是
    否知道系爭房屋是頂樓？是否在第一次你帶原告去看房子的
    時候就知道？）知道。是的，第一次看房子時就知道；（問
    ：證人是否知悉頂樓的所有權人對屋頂有何使用權利？有無
    告知原告？）知道，沒有權利；（問：原告是否當時就知道
    是頂樓？）是。」。依證人乙○○所述，原告並未告知不要
    購買頂樓之房屋。
  2.證人甲○○於96年9 月28日到庭亦證稱：「（問：看的過程
    原告是否有提到頂樓的問題？）他們沒有問頂樓，是我告知
    他們頂樓。當時他們是第三次來看房子，之前因為他們有打
    電話來問是不是對到屋角，所以後來我帶他們去看房子的時
    候有告知他們房子是頂樓；（問：對到屋角與頂樓有何關係
    ？）1.…在一樓中庭的時候我有指給他們看，向他們解釋因
    為房子是在該棟的頂樓，不會有對屋角的問題。2 …在解釋
    的過程中有提到系爭房屋是在頂樓。（問：關於屋頂使用權
    的部份是否瞭解？是否有告知原告？何時告知？如何告知？
    ）答：頂樓平台是住戶共同使用，解釋產權的時候我有告知
    原告，除了第一次看屋之外，每一次原告來看屋之後回到辦
    公室時，會再跟他解釋產權問題，有提示產權調查表，其他
    還有官方的文件土地謄本、建物謄本、建物勘測圖、地籍圖
    、土地使用分區等，我們是製成一整本交給原告看；（問：
    原告當時有無提到不買頂樓的房子？）沒有；（問：原告有
    無告知買房屋是要自用還是出租？）原告太太有說短期內不
    會搬進來住，還請我們幫他們找承租戶，因為大部分看房子
    都是原告太太跟我們接洽。」等語。
  3.證人丁○○復於96年9 月28日證稱：「（問：去看系爭房屋
    的時候有無告知原告系爭房屋在頂樓？）有，店長甲○○跟
    學長乙○○都有提；（問：店長及學長是在何時、何處告知
    原告房屋是頂樓？）我比較有印象的是第三次看房子在中庭
    的時候，店長跟原告解釋風水的問題，因為我比較不懂這方
    面的事情，所以比較有印象；（問：是否有聽過乙○○告知
    原告系爭房屋是頂樓？）第一次看房子的時候在房子裡面有
    聽到，因為我主要是幫忙換證件，所以在房子外面時就比較
    沒有聽到他們在講什麼。」等語。依證人3 人所述其等已明
    確告知原告系爭建物位於頂樓，而原告亦清楚知悉系爭建物
    位於頂樓。
  4.原告雖以證人3 人係為賺取高額仲介費用，故為偽證云云。
    然查：原告書狀陳稱簽約前僅至現場2 次（見本院卷第85頁
    書狀），後才稱去看過4 次（見本院卷第163 頁筆錄），且
    原稱仲介並沒有介紹系爭大樓其他的房屋所以沒有比較（見
    見本院卷第83頁筆錄），後才改稱有看過同棟4 ~5樓之房屋
    （見本院卷第163 頁筆錄）先後所述均有不符，其陳述之可
    信度已有可疑。且查：系爭買賣標的物位於頂樓，由原告提
    出之照片（原證12號，本院卷第89頁）即可明確看出，而該
    照片係在本件社區（公園錄）地下停車場車道口往上所拍攝
    （見本院卷163 頁），且經本院現場履勘結果，站在系爭大
    樓樓下直接抬頭往上看，固不易看出本棟建物與另2 戶有1
    樓之差距，然站在本社區地下停車場出入口仰望，即可見到
    如原證12照片所示系爭建物與另2 戶有1 樓之差距，及系爭
    建物實際位於頂樓之情形，有勘驗筆錄及照片可稽（見本院
    卷第164 、200 頁）。又本件大樓位於成功路5 段450 巷旁
    ，站在該450 巷亦可明確看出上開情形（同本院卷200 頁照
    片），且本件社區並有一中庭，屬開放空間，並非如原告所
    稱週圍並不空曠，如未刻意選擇，不容易站立在較遠處看到
    整棟大樓全貌云云。況原告自承於訂簽前在仲介人員陪同下
    前往本件建物看屋4 次，顯見對於系爭建物之實際情形已極
    為注意。雖其陳稱每次看屋均在仲介人員簇擁下由450 巷口
    直接進屋，未能自由上下樓梯觀察到上面的情形云云，然本
    件標的高達2,900 萬元，依常情，購買者除了進入標的室內
    需由仲介人員陪同始得開門進入外，應會自行觀察、了解附
    近之環境始會決定購買，故原告所稱因每次均在仲介人員簇
    擁下由450 巷口直接進屋，故未能由遠處往上看出本件建物
    屬頂樓云云，實與常情不合而無足採。原告雖又稱因仲介人
    員提供之書面資料均載樓房14層，本件建物在12、13層，且
    電梯內共有13個樓層按鍵，系爭房屋是按樓出入，其上另
    有，由電梯亦無法得知系爭建物位於頂樓云云，然原告亦
    自認曾在永慶房屋仲介人員介紹下，看了同棟4 、5 樓之樓
    中樓房屋（見本院卷第163 頁筆錄），應知該棟均屬樓中樓
    之房屋，而系爭建物係位於12、13樓，電梯最高只到13樓，
    若系爭建物之上另有14樓，則由電梯將無法抵達，故由電梯
    之設置情形，亦無法證明原告所述屬實。
  5.綜上所述，原告主張因不知系爭標的屬頂樓而購買，其意思
    表示係受詐欺或有錯誤，並不足採，其據以主張撤銷意思表
    示或解除契約均無理由。而原告未依約給付尾款，已違反系
    爭房屋買賣契約第5 條第1 項之約定，則被告依契第13條第
    1 項之約定，催告後解除系爭買賣契約則為有據。
  (二)依系爭房屋買賣契約第13條第2 項約定：「甲方（即買方）
    若有遲延給付之情形。如遲延交付證件、給付購屋款及繳納
    稅費等，應賠償乙方（即賣方）自應付之日起，按已給付買
    賣價款每日千分之壹計算之違約金至甲方完全給付時為止。
    如甲方毀約不買或有其他違約情事時，乙方於解除本契約後
    得沒收甲方已給付之全部款項，惟已過戶於甲方名下之產權
    及移交甲方使用之不動產，甲方應即無條件歸還乙方。」，
    可知本項應屬違約金之約定。惟按約定之違約金過高者，法
    院得減至相當之數額，民法第252 條定有明文。又「當事人
    約定契約不履行之違約金過高者，法院固得依民法第252 條
    以職權減至相當之數額，惟是否相當仍須依一般客觀事實、
    社會經濟狀況及當事人所受損害情形，以為酌定標準，而債
    務已為一部履行者，亦得比照債權人所受利益減少其數額。
    」有最高法院49年台上字第807 號判例可稽。本件兩造並未
    約定被告得沒收款項之最高額，惟兩造於96年4 月28日簽約
    ，而被告已於96年6 月15日以內湖康寧郵局第139 號存證信
    函解除本件買賣契約，解除契約後，被告即得另行出售，故
    其損失應為有限。然原告所交付之價金已達850 萬元，幾近
    全部價金之3 成，全部沒收顯實過高，參以內政部頒佈之成
    屋買賣書範本第10條，約定買方違約時，賣方得解除契除並
    沒收已付價款充作違約金，但所該沒收之已付價款以不超過
    房地總價款百分之15為限，賣方不得另行請求損害賠償。本
    院依前揭規定，參酌社會經濟狀況及被告可能受之損害及上
    開內政部頒佈之成屋買賣書範本約定等情，認應依職權將違
    約金酌減至總價款百分之15即435 萬元，始屬相當。從而，
    被告原收受款項共845 萬元，其中被告得依約沒收之違約金
    為435 萬元，其餘之款項即屬不當得利，原告請求被告返還
    410 萬元（計算式：845 萬－435 萬元＝410 萬元），為有
    理由。
五、按應付利息之債務，其利率未經約定，亦無法律可據者，週
    年利率為5%；又遲延之債務，以支付金錢為標的者，債權人
    得請求依法定利率計算之遲延利息，民法第203條、第233條
    第1 項分別定有明文。綜上，原告請求被告應給付410 萬元
    ，及自起訴狀繕本送達被告翌日即96年7 月21日起至清償日
    止，按法定週年利率5%計算之遲延利息，為有理由，應予准
    許，逾此部份，則無理由，應予駁回。
六、兩造陳明願供擔保，請求宣告假執行及免為假執行，於原告
    勝訴範圍內，核無不合，爰酌定相當之擔保金額，分別准許
    之。原告敗訴部分，其假執行之聲請則失依據，應予駁回。
七、本件判決基礎已臻明確，兩造其餘攻防方法及訴訟資料，經
    本院審酌後，核與判決不生影響，無逐一論駁之必要，併此
    敘明。
八、本件訴訟費用之依據：民事訴訟法第79條。
中　　華　　民　　國　　96　　年　　12　　月　　14　　日
                  民事第一庭  法  官  陳麗芬
以上正本證明與原本無異。
如對本判決上訴，應於判決送達後20日內向本院提出上訴狀。
中　　華　　民　　國　　96　　年　　12　　月　　19　　日
                              書記官  林宗勳
